【裁判字號】    99,重訴,162
【裁判日期】    991117
【裁判案由】    侵權行為損害賠償
【裁判全文】
臺灣臺南地方法院民事判決             99年度重訴字第162號
原      告  郭蔡快
            郭秀鏞
共      同
訴訟代理人  郭益源
被      告  方士吉
            梁智淵
上列被告因過失傷害案件（本院99年度交簡字第1279號），原告
提起刑事附帶民事訴訟請求侵權行為損害賠償，經本院刑事庭裁
定移送民事庭，並於民國99年10月25日言詞辯論終結，判決如下
：
    主  文
被告方士吉應分別給付原告郭蔡快、郭秀鏞新臺幣肆佰貳拾貳萬
貳仟壹佰伍拾元、壹佰肆拾捌萬陸仟捌佰陸拾伍元，及均自民國
九十九年六月二十六日起至清償日止，按週年利率百分之五計算
之利息。
原告其餘之訴駁回。
訴訟費用四分之三由被告方士吉負擔，餘由原告負擔。
本判決第一項於原告郭蔡快、郭秀鏞各以新臺幣壹佰肆拾萬柒仟
元、伍拾萬元為被告供擔保後，得假執行。但被告如分別以新臺
幣肆佰貳拾貳萬貳仟壹佰伍拾元、壹佰肆拾捌萬陸仟捌佰陸拾伍
元為原告郭蔡快、郭秀鏞預供擔保，得免為假執行。
原告其餘假執行之聲請駁回。
    事 實 及 理 由
一、原告起訴主張：
（一）被告方士吉於民國98年11月24日17時55分，駕駛向被告梁
      智淵所借得車牌號碼為4671-NU自小貨車，沿台南縣西港
      鄉「南40線」公路由西往東行駛，於途經「永樂高幹82」
      電線桿前時，應注意未注意、能注意而疏未注意行車速度
      及車前狀況，不慎駕車自後撞擊同方向由原告郭蔡快所騎
      乘後載原告郭秀鏞之車牌號碼NIO-658號重型機車（下稱
      系爭事故），致使原告人車倒地，乘客原告郭秀鏞因而受
      有「脾臟、肝臟破裂與腸繫膜撕裂傷併腹腔內出血與休克
      、左側第四、五、六、七肋骨骨折併血胸、頭部外傷併蜘
      蛛膜下腔出血、左側股骨骨折、第三、四頸椎脫位併脊髓
      損傷、呼吸衰竭經氣管造口術併人工呼吸器使用、陣發性
      心房顫動」等傷害；原告郭蔡快則受有「頭部外傷併臉部
      撕裂傷（裂傷計6公分）、左胸挫傷及第二至第八根助骨
      骨折、外傷性出向合併記憶較差」等傷害；且被告方士吉
      上開過失傷害並經本院為簡易判決在案，被告方士吉顯有
      過失，應負侵權行為損害賠償責任甚明。
（二）按因故意或過失，不法侵害他人之權利者，負損害賠償責
      任；不法傷害他人之身體或健康者，對於被害人因此喪失
      或減少勞動能力，或增加生活上需要時，應負損害賠償責
      任；不法侵害他人之身體、健康、名譽、自由、信用、隱
      私、貞操，或不法侵害其他人格法益而情節重大者，被害
      人雖非財產上之損害，亦得請求賠償相當之金額，為民法
      第184條第1項前段、第193條第1項、第195條第1項所明定
      。查本件被告方士吉就本件交通事故之發生有過失，業如
      前述，則原告等二人所受上開傷害，既係由於被告方士吉
      之過失行為所致，被告方士吉之過失行為與原告等二人所
      受傷害間，自具有相當因果關係。原告請求被告方士吉負
      損害賠償責任，依上開規定，即屬有據。茲就請求之項目
      及金額，分別說明如次:
 （1）原告郭蔡快之部分:
    醫療費用之請求：原告郭蔡快因系爭事故受有前述等傷害
      ，支出醫療費計新臺幣（下同）6,685元（98年12月2日外
      科48元、98年12月2日外科605元、98年12月4日神經內科
      360元、98年12月4日外科160元、98年12月4日外科1,400
      元、98年12月8日神經內科1,302元、98年12月11日外科
      200元、98年12月11日外科190元、98年12月11日神經內科
      340元、98年12月14日外科220元、98年12月21日外科360
      元、98年12月28日外科220元、99年1月11日其他300元、
      99年1月11日外科200元、99年1月29日外科260元、99年2
      月12日外科260元、99年3月12日外科360元），此有相關
      收據可稽。
    增加生活所需費用:
      原告郭蔡快因本件車禍受有頭部外傷併臉部撕裂傷、左胸
      挫傷及第二至第八根助骨骨折、外傷性出向合併記憶較差
      ，有診斷證明書可稽，受傷後郭蔡快需他人看護，洵無疑
      義，出院後再轉送至新樓醫院看護中心（佑庭護佐管理中
      心）聘由看護人員繼續看護，支出看護費用16,535元，亦
      有「佑庭護佐管理中心」出具之收據1紙可證。又原告郭
      蔡快自車禍以後，均呈現失憶狀態，且年事已高，日常生
      活無法自理，每日生活起居亟須他人照料看護，原告雖僅
      有於98年11月26日起至同年12月2日，及同年12月5日起至
      同年12月8日止，聘由新樓醫院看護中心（佑庭護佐管理
      中心）看護人員看護，其餘時間均係原告之子女自行看護
      ，此部分雖係基於親情而無實際支付看護費用，然因親屬
      或配偶受傷，而由親屬或配偶代為照顧被害人之起居，固
      係出於親情，但親情看護所付出之勞力，並非不能評價為
      金錢，只因兩者身分密切而免除支付義務，自不能加惠於
      加害人，故應衡量及比照僱用職業護士看護情形，認原告
      受有支出相當親屬看護費用之損害，而得向加害人請求賠
      償（最高法院94年台上字第1543號判決、89年台上字第
      1749號判決參照)。原告郭蔡快自98年12月9日起至99年5
      月31日為止（共計174日），期間既均係由原告子女看護
      ，此期間之看護費用參照「佑庭護佐管理中心」標準，每
      日以1,000元計算，共計此部分之看護費用為174,000元（
      l,000xl74=174,000)，尚屬合理且有據。另原告郭蔡快目
      前處於失憶且日常生活無法自理，每日生活起居亟須他人
      照料看護之狀態，依預估無證據證明有清醒復原之日，餘
      生需要有人隨身看護，支付之照護費用，自得以將來可能
      生存之期間所須支付之照護費用，請求被告賠償。查原告
      郭蔡快為36年7月20日出生，於系爭事故發生時為62歲又
      4個月4日，依97年度臺閩地區簡易生命表台灣地區女性簡
      易生命表計算，尚有餘命22.97年，原告僅請求22年可能
      生存期間所需支出照護費用，即依每月約需看護費約
      20,000元計算（此部分看護費計算係參照原告郭秀鏞每月
      負擔20,000為據），按霍夫曼計算法扣除中間利息計算一
      次請求之金額為3,624,930元（20,000*12*15.103875=
      3,624,930，元以下四拾五入)。合計被告方士吉應賠償原
      告郭蔡快關於增加生活所需為3,989,465元（190,535+
      3,624,930=3,989,465）。
    慰撫金之請求：
      非財產上之損害賠償為民事損害賠償之一脈，因之，非財
      產上損害賠償亦當然採賠償全部損害之原則。故而計算損
      害之大小時，應依附賠償權利人成受痛苦之諸因素而計算
      ，乃當然之結果。又所謂相當金額之計算，應以實際加害
      之情形、被害人所受精神上痛苦之程度、賠償權利人之身
      分地位、經濟能力，並斟酌賠償義務人之經濟狀況、可歸
      責之程度等定之。查原告郭蔡快因系爭事故精神確受痛苦
      。原告爰請求賠償精神慰撫金100萬元，自屬有據。
    總計︰原告郭蔡快請求賠償合計為新台幣4,996,150元（
      計算式:6,685+3,989,465+1,000,000=4,996,150）。
 （2）原告郭秀鏞部分：
    醫療費用之請求：原告郭秀鑰因本件事故受有前述傷害，
      而支出醫療費計48,389元（98年11月25日急100元、自費
      門診2800元、住院16341元、住院760元、98年11月26 日
      自費門診550元、98年12月11日住院220元、98年12月11日
      住院6504元、98年12月24日住院17342元、住院305 元、
      急診2657元、98年12月30日門診350元、98年12月25日門
      診250元、99年1月11日診斷證明書210元），此有相關收
      據可稽。
    增加生活所需費用：
      原告郭秀鏽因本件車禍受有「頭部外傷併蜘蛛膜下腔出血
      、左側股骨骨折、第三、四頸椎脫位併脊髓損傷、呼吸衰
      竭經氣管造口術併人工呼吸器使用、陣發性心房顫動」傷
      害，有診斷證明書可稽。原告郭秀鏽自車禍以後，必須插
      管，無法脫離呼吸器，奇美醫院亦開立每日24小時生活起
      居須他人照料看護，原告郭秀鑰自於99年1月27日起聘由
      新生醫院看護人員看護，有「新生醫院」出具之收據5紙
      可證。故自98年1月27日起至99年5月31日為止，共計此部
      分之看護及生活必須品費用為84,050元（1,050+3,000+
      20,000*4= 84,050），尚屬合理且有據。綜上，原告郭秀
      鑰請求方士吉被告給付看護及生活必需品費用84,050元，
      應屬有據。又原告郭秀鏞目前每日24小時須他人照料看護
      之狀態，依預估無證據證明有清醒復原之日，餘生需要有
      人隨身看護，支付之照護費用，自得以將來可能生存之期
      間所須支付之照護費用，請求被告賠償。原告郭秀鏽為23
      年7月18日出生，於本件事故發生時為75歲又4個月6日，
      依97年度臺閩地區簡易生命表台灣地區女性簡易生命表計
      算，尚有餘命12.87年，原告郭秀鏽僅請求12年（12.8去
      尾數為12）可能生存期間所需支出照護費用，即依每月約
      需看護費約20,000元計算，按霍夫曼計算法扣除中間利息
      計算核計原告郭秀鏞可一次請求之金額為2,301,626元（
      計算式:20,000*12*9.590111=2,301,626，元以下四捨五
      入）。原告郭秀鏞請求賠償2,301,626元亦屬有據。綜上
      ，原告郭秀鏞請求被告方士吉賠償關於增加生活所需費用
      部分2,385,676元(84,050+2,301,626=2,385,676)，應屬
      有據。
    慰撫金之請求：
      非財產上之損害賠償為民事損害賠償之一脈，因之，非財
      產上損害賠償亦當然採賠償全部損害之原則。故而計算損
      害之大小時，應依附賠償權利人感受痛苦之諸因素而計算
      ，乃當然之結果。又所謂相當金額之計算，應以實際加害
      之情形、被害人所受精神上痛苦之程度、賠償權利人之身
      分地位、經濟能力，並斟酌賠償義務人之經濟狀況、可歸
      責之程度等定之。查原告郭秀鏞因系爭事故精神確受痛苦
      。原告爰請求賠償精神慰撫金100萬元，自屬有據，總計
      原告請求賠償合計為3,434,065元（計算式:48,389+
      2,385,676+l,000,000= 3,434,065)。
（三）按因故意或過失，不法侵害他人之權利者，負損害賠償責
      任;受僱人因執行職務，不法侵害他人之權利者，由僱用
      人與行為人連帶負損害賠償責任，民法第184條第1項前段
      及第188條第一項分別定有明文。查被告方士吉所駕駛車
      牌號碼4671-NU號自小貨車係梁智淵所有，此由被告梁智
      淵國稅局財產歸屬清單可跡，然方士吉於案發之時受僱於
      梁智淵所設立之「智淵工程有限公司」為不爭事實，系爭
      事故所發生之時間點為民國98年11月24日17時55分許，該
      日為星期二屬一般營業日，而方員駕駛該肇事車輛所發生
      事故是否屬執行業務之際不無疑義，仍應調查該員肇事前
      從何處出發?或者欲往何處?所為何事?且觀臺灣臺南地方
      法院檢察署99年度偵字第3179號梁智淵不起訴處分書中所
      載，梁稱：「車子是我所有，但不是我開的，是方士吉當
      日中午到我住處借，但我當時不在家，由他自己把車開走
      」云云，該推託之詞顯為掩飾應負之責，是以平日工作所
      需從工作處所（即梁員所稱住家）執行業務所為必要處置
      較為貼近實情，若屬執行業務屬實，被告梁智淵即應負起
      連帶賠償責任。
（四）並聲明：（1）被告應連帶給付原告郭蔡快4,996,150元，
      及自本訴狀送達被告之翌日起至清償日止，按年息5%計算
      之利息。（2）被告應連帶給付原告郭秀鏞3,404,065元，
      及自本訴狀送達被告之翌日起至清償日止，按年息5%計算
      之利息。(3)原告願供擔保，請准宣告假執行。
二、被告抗辯：被告方士吉辯稱原告請求之精神賠償部分過高，
    其餘不爭執。被告梁智淵則以姑不論原告主張是否屬實，依
    原告之主張，被告方士吉於案發時係受僱於「智淵工程有限
    公司」，並非受僱於梁智淵，然卻將非雇主之被告梁智淵列
    為被告，足認原告之主張顯然無理由；且原告並未舉證證明
    其主張為真實，被告梁智淵否認之；況「智淵工程有限
    公司」早已停業。又被告方士吉係因個人事由向被告梁智淵
    借用該車輛，被告梁智淵並未基於僱主身分指示被告方士吉
    駕駛該車輛，遑論指示其駕駛該車輛執行業務。二人並均聲
    明駁回原告之訴。
三、經查：
（一）原告主張被告方士吉民國98年11月24日17時55分，駕駛向
      被告梁智淵所借得車牌號碼4671-NU自小貨車，沿台南縣
      西港鄉「南40線」公路由西往東行駛，於途經「永樂高幹
      82」電線桿前時，應注意未注意、能注意而疏未注意行車
      速度及車前狀況，不慎駕車自後撞擊同方向由原告郭蔡快
      所騎乘後載原告郭秀鏞之車牌號碼NIO-658號重型機車，
      致使原告人車倒地，乘客原告郭秀鏞因而受有「脾臟、肝
      臟破裂與腸繫膜撕裂傷併腹腔內出血與休克、左側第四、
      五、六、七肋骨骨折併血胸、頭部外傷併蜘蛛膜下腔出血
      、左側股骨骨折、第三、四頸椎脫位併脊髓損傷、呼吸衰
      竭經氣管造口術併人工呼吸器使用、陣發性心房顫動」等
      傷害；原告郭蔡快則受有「頭部外傷併臉部撕裂傷(裂傷
      計6 公分)、左胸挫傷及第二至第八根助骨骨折、外傷性
      出向合併記憶較差」之傷害等情，業經被告自認，並有財
      團法人奇美醫院診斷證明書、財團法人台灣基督長老教會
      新樓醫院診斷證明書、臺灣省臺南區車輛行車事故鑑定委
      員會99年4月8日南鑑字第0995901126號函附臺灣省臺南區
      車輛行車事故鑑定委員鑑定意見書（臺南區990223案）、
      本院99年交簡字第1279號簡易判決及本院檢察署檢察官聲
      請簡判決處刑書可按，足堪信實。
（二）按因故意或過失不法侵害他人之權利者，負損害賠償責任
      。不法侵害他人之身體或健康者，對於被害人因此喪失或
      減少勞動能力或增加生活上之需要時，應負損害賠償責任
      。不法侵害他人之身體、健康、名譽、自由、信用、隱私
      、貞操，或不法侵害其他人格法益而情節重大者，被害人
      雖非財產上之損害，亦得請求賠償相當之金額。民法第
      184條第1項前段、第193條第1項、第195條第1項分別定有
      明文。被告方士吉過失致原告受傷，已如前述，則依前揭
      說明，原告請求被告給付醫療及增加生活上需要之費用及
      非財產上損害之精神慰撫金，自屬有據：
 （1）原告郭蔡快主張支出醫療費用6,685元（98年12月2日外科
      48元、98年12月2日外科605元、98年12月4日神經內科360
      元、98年12月4日外科160元、98年12月4日外科1,400元、
      98年12月8日神經內科1,302元、98年12月11日外科200元
      、98年12月11日外科190元、98年12月11日神經內科340元
      、98年12月14日外科220元、98年12月21日外科360元、98
      年12月28日外科220元、99年1月11日其他300元、99年1月
      11日外科200元、99年1月29日外科260元、99年2月12日外
      科260元、99年3月12日外科360元）、佑庭護佐管理中心
      （看護費）12,135元及4,400元，計有新樓醫院醫療費用
      收據17張、佑庭護佐管理中心托護單2張可憑，足以採信
      ；且原告郭蔡快自系爭事故後記憶較差，亦有南縣佳警偵
      字0000000000號卷附新樓醫院診斷證明書（乙種）可按，
      則原告郭蔡快主張98年12月9日起至99年5月31日止共174
      日間，由原告郭蔡快之子女看護，請求原告受有支出相當
      親屬看護費用之損害，每日以1,000元計向被告請求174,
      000元之看護費用，未逾雇用職業看護之費用，尚屬允當
      。又原告郭蔡快記憶力較差致無法自理生活，已如前述，
      其餘生需有人照護，則以原告郭蔡快為36年7月20日出生
      ，系爭事故發生時為62歲又4個月4日，依98年度台灣省簡
      易生命表（女性），平均餘命仍有23.04年，原告郭蔡快
      請求依新生醫院提出之照護費用每月20,000元，請求22年
      間之照護費用，並按年別5%複式霍夫曼計算法扣除中間利
      息，請求原告方士吉給付3,624,930元【計算式：[240000
      /1000000]*15103.875=0000000（小數點以下四捨五入）
      】，亦屬有據。
 （2）原告郭秀鏞主張支出醫療費用48,389元（98年11月25日急
      100元、自費門診2800元、住院16341元、住院760元、98
      年11月26日自費門診550元、98年12月11日住院220元、98
      年12月11日住院6504元、98年12月24日住院17342元、住
      院305元、急診2657元、98年12月30日門診350元、98年12
      月25日門診250元、99年1月11日診斷證明書210元）、新
      生醫院看護費用及生活必需用品共84,050元，有奇美醫院
      醫療費用收據11張、佳里醫院收費收據3張及新生醫院收
      據5張可憑，且為被告所不爭執，足堪信實；而原告郭秀
      鏞因系爭事故，須他人照料看護之狀態，有奇美醫院診斷
      證明書可證，按原告郭秀鏞為23年7月18日出生，系爭事
      故發生時為75歲又4個月6日，依98年度台灣省簡易生命表
      （女性），平均餘命仍有12.95年，原告郭秀鏞依新生醫
      院提出之照護費用收據（每月20,000元），請求12年間之
      照護費用，並按年別5%複式霍夫曼計算法扣除中間利息，
      請求原告方士吉給付2,301,626元【[240000/1000000]*
      9590.111=0000000（小數點以下四捨五入）】，為有理由
      。
 （3）原告因被告方士吉不法侵害，受有上開身體之傷害，精神
      上自受有極大痛苦；且查原告郭蔡快務農，名下有田賦一
      筆汽車一輛，而郭秀鏞無業，有稅務電子閘門財產所得明
      細表可參，被告方士吉則為無業，亦有勞保局電子閘門投
      保資料表可參，本院審酌兩造之身分、教育程度、經濟能
      力、社會地位、所受傷害程度，及被告應負擔全部過失責
      任等情狀，認原告郭蔡快及郭秀鏞各得請求之精神慰撫金
      以400,000元及600,000元為適當。
 （4）又按保險人依強制汽車責任保險法規定所為之保險給付，
      視為被保險人損害賠償金額之一部分；被保險人受賠償請
      求時，得扣除之，強制汽車責任保險法第32條定有明文。
      查原告郭秀鏞因本件車禍，業已領取強制汽車責任保險金
      397,200元及1,150,000元，經原告自認在卷，並有存褶影
      本可憑，依上開說明，自應由原告郭秀鏞可得請求之損害
      賠償金額中扣除。綜上，原告郭蔡快及郭秀鏞請求被告給
      付之財產及非財產上損害賠償金額，分別為4,222,150元
      （6685+16535+174000+0000000+400000= 0000000）及
      1,486,865元（48389+84050+0000000+000000-000000-
      0000000=0000000）。從而原告主張被告方式吉應給付之
      賠償金額，於上開範圍內均有理由，應予准許，逾此範圍
      為無理由，應予駁回。
（三）至原告主張系爭事故發生時，被告方士吉受僱於被告梁智
      淵所設立之「智淵工程有限公司」，依民法第188條，被
      告梁智淵應就被告方士吉對原告之侵害行為負連帶賠償責
      任。惟查「智淵工程有限公司」於98年9月1日起至98年8
      月31日止為停業狀態，有經濟部商業司公司資料查詢表及
      財政部台灣省南區國稅局佳里稽徵所98年10月5日南區國
      稅佳里三字第0983002052號函可按，且迄無復業資料；而
      被告方士吉之勞保被保險人投保資料，亦未有於「智淵工
      程有限公司」投保之資料；原告復未能就被告間之僱傭關
      係舉證以實其說，所為前揭主張，尚難認有據。
四、末按給付無確定期限者，債務人於債權人得請求給付時，經
    其催告而未為給付，自受催告時起，負遲延責任。其經債權
    人起訴而送達訴狀，與催告有同一之效力，民法第229條第2
    項定有明文。又遲延之債務，以支付金錢為標的者，債權人
    得請求依法定利率計算之遲延利息。但約定利率較高者，仍
    從其約定利率；而應付利息之債務，其利率未經約定，亦無
    法律可據者，週年利率為5%，亦為同法第233條第1項及第
    203條所明定。從而原告請求被告賠償上開損害賠償，並自
    起訴狀繕本送達被告之翌日即99年6月26日（參卷附送達證
    書）起，按週年利率5%計算之利息，並無不合。
五、本件判決基礎已臻明確，兩造其餘之攻擊防禦方法及訴訟資
    料經本院斟酌後，核與判決結果不生影響，爰不逐一論述。
六、按各當事人一部勝訴、一部敗訴者，其訴訟費用，由法院酌
    量情形，命兩造以比例分擔或命一造負擔，或命兩造各自負
    擔其支出之訴訟費用，民事訴訟法第79條定有明文。本院審
    酌前開判決結果，認本件訴訟費用由被告負擔4分之3，餘由
    原告負擔為適當，爰依前開規定，判決如主文第3項所示。
七、按關於財產權之訴訟，原告釋明在判決確定前不為執行，恐
    受難於抵償或難於計算之損害者，法院應依其聲請，宣告假
    執行。原告陳明在執行前可供擔保而聲請宣告假執行者，雖
    無前項釋明，法院應定相當之擔保額，宣告供擔保後，得為
    假執行；而法院得依聲請或依職權，宣告被告預供擔保，民
    事訴訟法第390條及第392條第2項分別定有明文。本件原告
    勝訴部分，聲明願供擔保聲請宣告假執行，爰依民事訴訟法
    第390條第2項、第392條第2項宣告假執行及免為假執行。至
    原告敗訴部分，其假執行聲請失所附麗，應併予駁回之。
八、據上論結，本件原告之訴一部有理由，一部無理由，依民事
    訴訟法第87條第1項、第79條、第390條第2項、第392條第2
    項，判決如主文。
中    華    民    國    99    年    11    月    17    日
                  民事第二庭  法  官  魏玉英
以上正本係照原本作成。
如對本判決上訴，須於判決送達後20日內向本院提出上訴狀。
如委任律師提起上訴者，應一併繳納上訴審裁判費。
中    華    民    國    99    年    11    月    18    日
                              書記官  蔡曉卿

司法院資訊處製作；財團法人民間司法改革基金會備份。
